【裁判字號】    98,訴,1133
【裁判日期】    981202
【裁判案由】    債務人異議之訴
【裁判全文】
臺灣臺北地方法院民事判決              98年度訴字第1133號
原      告  甲○○
法定代理人  丙○○
原      告  乙○○
上二人共同
訴訟代理人  曾孝賢律師
上三人共同
複代理人    陸正義律師
被      告  中國信託商業銀行股份有限公司
法定代理人  戊○○○○
訴訟代理人  己○○
            丁○○
上列當事人間請求債務人異議之訴事件，本院於民國98年11月18
日言詞辯論終結，判決如下：
    主  文
本院九十八年度司執助字第二五一二號就原告甲○○、乙○○部
分所為強制執行程序應予撤銷。
訴訟費用由被告負擔。
    事實及理由
壹、程序方面：
    被告法定代理人原為羅聯福，嗣於訴訟繫屬後變更為戊○○○○，新法定代理人戊○○○○遂於民國98年8 月4 日提出
    書狀聲明承受訴訟（見本院卷第82頁），經核與民事訴訟法
    第170 條、第175 條及第176 條規定相符，應予准許。
貳、實體部分：
一、原告主張：原告與被告間就本院98年度司執助字第2512號清
    償票款強制執行案件，係以本院82年度票字第10271 號、82
    年度票字第9927號本票裁定為執行名義，而原告所負之前揭
    票款債務係因繼承訴外人即原告父親王叔文過世後而來。惟
    被繼承人王叔文係於86年11月2 日因駕車不慎發生事故死亡
    ，且事發當時車內尚有包含原告等二人均受有骨折輕重傷不
    等之傷勢，原告母親即訴外人丙○○既於照料原告傷勢及料
    理亡夫後事尚有不及，根本無從知悉被繼承人在外之財務狀
    況；加以，原告甲○○、乙○○分別為78年12月27日及76年
    2 月20日出生，於繼承開始時分別僅為7 歲及9 歲之稚兒，
    而為限制行為能力人，致原告因上情並未能於修正前之法定
    期間為限定繼承或拋棄繼承，且由其繼續履行該票款債務顯
    失公平，是依新修正之民法第1153條第2 項及民法繼承編施
    行法第1 之1 條第2 項規定，原告自得以所繼承之遺產負有
    限清償責任。為此，爰依強制執行法第14條規定，提起本件
    債務人異議之訴，請求排除強制執行等語。並聲明：本院98
    年度司執助字第2512號執行案件就原告甲○○、乙○○部分
    所為之強制執行程序應予撤銷。
二、被告則以：
    (一)民法繼承篇施行法第1 條之1 第2 項所謂「溯及既往」之
      規定是否有牴觸憲法第7 條、第15條、第23條規定及其他
      憲法原則，實有疑義。又臺灣板橋地方法院已針對民法繼
      承篇施行法第1 條之2 規定聲請大法官會議解釋，而本案
      系爭法條雖為民法繼承篇施行法第1 條之1 第2 項，然亦
      有相同發義。
    (二)被繼承人王叔文生前職業為代書，且為王代書事務所之負
      責人，其與妻子丙○○於78年間結婚，二人婚姻關係維持
      8 年，則依經驗法則，既為代書之妻，丙○○應知悉繼承
      人得主張拋棄及限定繼承等權利，但身為原告二人之法定
      代理人之丙○○卻未主張，顯見被繼承人王叔文遺有之積
      極遺產應大於消極遺產。復依被繼承人王叔文向被告申請
      借款時所提出之個人資料表，其年度個人收支情形上載明
      被繼承人王叔文年收入為500 萬元，年支出為160 萬元，
      亦可證被繼承人王叔文留有大量之積極遺產，是原告既享
      有大量積極遺產之權利，即應視為債務之承認，而負擔被
      繼承人王叔文對被告之債務，由原告二人繼續履行債務並
      非顯失公平，而無從適用民法繼承篇施行法第1 條之1 第
      2 項規定。縱認被繼承人王叔文所遺留之消極債務遠比積
      極遺產為多，然丙○○於繼承時為原告二人之法定代理人
      ，自應盡善良管理人注意義務，以處理原告二人之事務，
      今因丙○○之疏失而未辦理拋棄或限定繼承，若有對原告
      造成損害，亦應由丙○○負責，倘將此轉嫁予被告，對被
      告而言亦非公平。
    (三)並聲明：原告之訴駁回。
三、兩造不爭執之事實：
    (一)原告甲○○78年12月27日生、乙○○76年2 月20日生，其
      父王叔文於86年11月2日去世。
    (二)原告甲○○、乙○○因繼承而負擔系爭200 萬元之票款債
      務（原因關係為借款）。
四、本件兩造爭執之重點在於：
    (一)由原告繼續履行債務是否顯失公平？
    (二)板橋地院聲請的大法官解釋是否適用於本件訴訟？是否應
      停止訴訟程序？
    (三)被告辯稱由原告繼承該保證債務非顯失公平，是否有據？
      1.據被繼承人王叔文借款時提出之個人資料表，記載其年
        收入為500萬元，年支出為160萬元，兩相扣減後，被繼
        承人王叔文每年約有340萬元之存款，可證明王叔文應
        有大量之積極遺產，且可能都遭原告花用殆盡，故原告
        既享有大量之遺產，由其繼承債務非顯失公平。
      2.被繼承人王叔文有臺南縣安定鄉○○段71-13、72、73-
        6地號之土地三筆（下簡稱系爭土地），該不動產設有
        抵押權，然抵押權人未曾行使抵押權，顯為通謀虛偽之
        意思表示。
五、得心證之理由：
    (一)按「繼承人為無行為能力人或限制行為能力人對於被繼承
      人之債務，以所得遺產為限，負清償責任」97年1月2日修
      正公布之民法第1153條第2項定有明文。又按「繼承人對
      於被繼承人之債務，以所得遺產為限，負清償責任」98年
      6月10日修正公布之民法第1148條第2項定有明文。再按「
      繼承在民法繼承編中華民國96年12月14日修正施行前開始
      ，繼承人於繼承開始時為無行為能力人或限制行為能力人
      ，未能於修正施行前之法定期間為限定或拋棄繼承，由其
      繼續履行繼承債務顯失公平者，於修正施行後，得以所得
      遺產為限，負清償責任」民法繼承編施行法第1之1條第2
      項定有明文。
    (二)原告之被繼承人，即原告之父王叔文於86年11月2日去世
      ，當時原告甲○○為7歲（78年12月27日生），原告乙○○為9歲（76年2月20日生），均為限制行為能力人，其等
      均未能於繼承編修正施行前之法定期間為限定或拋棄繼承
      ，審酌該等債務金額為200萬元、發生時間在82年間、原
      告現今分別為19歲、22歲等情狀，認為由原告二人繼續履
      行繼承債務顯失公平，故原告自得依民法繼承編施行法第
      1之1條第2項之蓷定，以所得遺產負有限之清償責任。從
      而，原告以被告對其財產聲請強制執行並無理由，依強制
      執行法第14條提起異議之訴為有理由，應予准許。
    (二)板橋地院聲請的大法官解釋是否適用於本件訴訟？是否應
      停止訴訟程序？
      按訴訟程序之停止分為當然停止、裁定停止與合意停止，
      其中當然停止訴訟程序有民事訴訟法第168條當事人死亡
      、第169條法人合併後承受訴訟前、第170條當事人喪失訴
      訟人力、法定代理人死亡或代理權消滅、第171條信託任
      務終了、第172條喪失一定資格或死亡、第174條破產宣告
      、第180條法院不能執行職務；裁定停止分別有民事訴訟
      法第181條特殊障礙事故、第182條訴訟裁判以他訴訟法律
      關係為斷、第182條之1確定審判權、第182條之2已繫屬於
      外國法院之訴訟、第183條犯罪嫌疑涉其裁判、第184條提
      起主參加訴訟、第185條告知訴訟；合意停止則規範於民
      事訴訟法第189條，被告未釋明本案究有何當然停止或裁
      定停止之事由，僅以板橋地院法院就與本案無關之他案聲
      請大法官會議解釋為由，請求停止訴訟程序，為無理由。
    (三)被告辯稱由原告繼承該保證債務非顯失公平，是否有據？
      1.被告雖據被繼承人王叔文借款時提出之個人資料表，記
        載其年收入為500萬元，年支出為160萬元，兩相扣減後
        ，被繼承人王叔文每年約有340萬元之存款，可證明王
        叔文應有大量之積極遺產，且可能都遭原告花用殆盡，
        故原告既享有大量之遺產，由其繼承債務非顯失公平。
        但被告所依據者，乃82年間王叔文之經濟狀況，究竟王
        叔文死亡後經濟狀況如何，是否有留下遺產，原告是否
        曾使用遺產等事實均未舉證證明，自難以被告提出王叔
        文82年間之收入狀況，認定王叔文留有大量遺產，且原
        告將之花用殆盡之事實。再者，系爭土地之第一順位抵
        押權人，即證人庚○○○○證稱：我不認識王叔文，是
        我先生拿錢借給他同學，要問我先生（本院卷144頁背
        面）；證人庚○○○○生，即證人林文誠具結證稱：我
        的同學張明宗是代書，他跟我說王叔文要跟我借錢120
        萬元，用臺南縣的土地來擔保，我現金是給張明宗，張
        明宗再交給王叔文，我有王叔文的本票，他只還我60萬
        元，後來請求拍賣抵押物也是請張明宗幫我處理，張明
        宗說弄不出來，後面一切都是張明宗處理，我發現我被
        騙了。我不知道我太太是那塊土地的抵押權人，我都用
        我太太的名義在處理，包括買房子、車子都是等語（見
        本院卷145頁），證人林文誠並提出本票、裁定確定證
        明書、臺灣臺南地方法院民事庭通知、民事執行處通知
        、公示送達公告、函件及臺南縣政府土地價格鑑定書等
        為證，觀本票之發票日為85年3月6日，如被告主張王叔
        文當時有為數不少之財產，何以還要向證人林文誠借款
        ？由此可見，被告聲請傳喚抵押權人庚○○○○本院調
        查之結果，反係對原告有利之證據。
      2.被告復抗辯「被繼承人王叔文有臺南縣安定鄉○○段
        71-13 、72、73- 6地號之土地三筆，該不動產設有抵
        押權，然抵押權人未曾行使抵押權，顯為通謀虛偽之意
        思表示」云云，然經傳喚前開證人庚○○○○文誠到庭
        作證後，依證人提出之前開資料，足資證明彼等與王叔
        文有債權債務之關係存在，被告該抗辯，亦非可取。
    (四)綜上，原告主張本院98年度司執助字第2512號就原告甲○○、乙○○部分所為強制執行程序應予撤銷，為有理由，
      應予准許。
六、兩造其餘之攻擊或防禦方法及提出之證據，或未經本院引用
    之證詞，經本院斟酌後，認為均不足以影響本判決之結果，
    自無逐一詳予論駁之必要，併此敘明
七、結論：原告之訴為有理由，依民事訴訟法第78條，判決如主
    文。
中    華    民    國    98    年    12    月    2     日
                  民事第四庭    法  官  趙子榮
以上正本係照原本作成
如對本判決上訴，須於判決送達後20日內向本院提出上訴狀
中    華    民    國    98    年    12    月    2     日
                                書記官  謝榕芝

司法院資訊處製作；財團法人民間司法改革基金會備份。
